【裁判字號】    89,上易,73
【裁判日期】    890411
【裁判案由】    詐欺
【裁判全文】
臺灣高等法院臺中分院刑事判決                      八十九年度上易字第七三號
    上 訴 人即
    自  訴  人  乙○○○股份有限公司
    代  表  人  丁○○
    自訴代理人  丙○○
    被      告  甲○○
    選任辯護人  陳益軒
右上訴人因被告詐欺等案件，不服台灣台中地方法院八十七年度自字第一一九一號，
中華民國八十八年十一月二十三日第一審判決，提起上訴，本院判決如左：
    主  文
上訴駁回。
    理  由
一、本案經本院審理結果，認第一審判決認事用法並無不當，應予維持，並引用第一
    審判決書記載之理由（如附件）。
二、上訴人即自訴人上訴意旨略以：自訴人於提起自訴時，就被告所犯法條漏引公司
    法第十五條第一項、第三項之罪。惟自訴狀內之犯罪事實欄，已載明被告明知其
    所設立之商略企業管理顧問股份有限公司所營事業，並無「行銷業務」項目，竟
    經營行銷業務，應屬經營公司登記業務範圍外之行為，犯有公司法第十五條第一
    項、第三項之罪，此部份復經自訴人於八十八年十月二十六日補充自訴理由狀內
    載明，然原審法院就此部分漏未審酌，顯有已就請求判決之事項未予判決之違法
    。又被告於向自訴人洽談時，自吹自擂其為「商略企管公司」之總經理、首席顧
    問，以徒具形式之合約書欺瞞，讓自訴人誤信其具有專長，而與之簽約，而被告
    至花旗銀行洽談郵購案僅係延緩其詐騙曝光之手法，並非因其有至花旗銀行洽談
    ，即證明其無詐欺之犯意。至於被告侵占部分，花旗銀行早已明白告知被告沒有
    合作之可能，亦未曾收受被告交付之貨品，故被告不得不將貨品交還，而自訴人
    原先交付之產品數量為化妝品五套、葡萄酒二瓶，被告卻僅交還其中之化妝品二
    套、葡萄酒二瓶，顯然其他部分已遭被告使用而無法交還，被告主觀上有侵占意
    圖甚明云云。
三、按公司法第十九條第一項係規定：「未經設立登記，不得以公司名義經營業務或
    為其他法律行為」，是行為人如非未設立公司，而是對外表示之公司型態或名稱
    與登記名稱略有不一時，則是否亦構成該條項之規定，法無明文，依罪刑法定主
    義之原則，殊無強制擴大解釋或類推適用該條項之規定，而予以論處。再者，被
    告確實設有「商略企業管理顧問股份有限公司」，此事實亦為自訴人所知悉，被
    告雖於名片上或契約書上以「商略全效行銷互動股份有限公司」名稱表示，惟此
    不過彰顯被告公司專長特色而已，實際上於契約書之簽約人或所開立予自訴人之
    發票中，概均以登記之公司名義為之，是如何謂被告行為有觸犯公司法第十九條
    之規定之可能。又被告之所以就登記之公司名稱與對外一般之稱呼略有不同，實
    亦係受限於公司設立登記時，經濟部只允許以「企業管理顧問」公司名義設立、
    登記，然並不開放以「行銷」名義之公司登記，有以致之。然有關「企管」本身
    定義，依實務上或學理上，原即包含「行銷」，是被告之營業登記亦無不當之處
    ，更何況被告於正式簽約文件或所開立發票上，均以原登記公司名稱為之，則被
    告行為應無觸犯公司法第十五條第一項、第三項或第十九條規定之餘地。至於被
    告被訴侵占罪及詐欺部分，自訴人並未提出其他具體證據，以證明被告有其所指
    之犯行，而仍執陳詞，就原審法院對於證據之取捨及事實之認定漫事爭執，故其
    上訴為無理由，應予駁回。
四、據上論斷，應依刑事訴訟法第三百七十三條、第三百六十八條，判決如主文。
中      華      民      國    八十九      年      四      月    十一    日
                                  臺灣高等法院臺中分院刑事第十庭
                                        審判長法  官  林  照  明
                                              法  官  李  寶  堂
                                              法  官  蕭  廣  政
右正本證明與原本無異。
不得上訴。
                                              書記官  陳  三  軫
中      華      民      國    八十九      年      四      月    十三    日
                                                                        Ａ
臺灣臺中地方法院刑事判刑決                      八十七年度自字第一一九一號
    自  訴  人  乙○○○股份有限公司  設台中市○區○○街一四二號二樓
    代  表  人  丁○○                住同右
    自訴代理人  丙○○律師
                許宏達律師
    被      告  甲○○  男四十三歲（民國○○○年○月○日生）
                        住台中市○○區○○路三段二一０之四號五樓
                        身分證統一編號：Ｚ000000000號
    選任辯護人  陳益軒律師
右列被告因詐欺等案件，經自訴人提起自訴，本院判決如左：
    主  文
甲○○無罪。
    理  由
一、自訴意旨略以：被告甲○○實際以商略企業管理股份有限公司之名義為設立登記
    ，所營事業分別為企業管理之諮詢診斷分析業務、財務管理之諮詢、企業經營風
    險之管理顧問等項目，並無行銷業務，卻以未經公司設立登記的商略全效行銷互
    動股份有限公司（以下簡稱商略行銷公司）之名義對外招攬生意，經營業務範圍
    以外之事項，自稱為商略行銷公司之首席顧問或總經理，與自訴人簽訂企業診斷
    輔導合約書，使自訴人誤認其具有專業行銷能力，顯已違反公司法第十九條之規
    定。又被告意圖為自己不法之所有，以前揭未經登記之商略行銷公司名義對外營
    業，並聲稱公司有多位高級顧問，實則公司除被告及其妻外並無其他員工，使自
    訴人陷於錯誤以為被告公司以行銷為專業，而於民國八十七年一月六日與被告公
    司簽定企業診斷輔導合約書，依雙方企業診斷輔導合約書第一條所載：被告輔導
    自訴人期間自八十七年一月十五日至八十八年一月十四日，詎被告未曾針對自訴
    人公司個別情況加以輔導，僅上一般企業管理課程，上課十二日中，其中仍有三
    日應被告之要求用來討論型錄而非正式輔導，是實際輔導只有九日，然被告仍以
    十七天計費，被告也未能提供當初立約時所約定之行銷具體輔導，對自訴人希冀
    輔導之課題，根本無能力履行契約，復依前揭企業診斷輔導合約書第二條所載：
    「由乙方（即被告）就甲方（即告訴人），之規模、企業體質、行業特性、經營
    者企圖心，提供整合性之行銷運作建議方案，並協助推廣執行。」自訴人曾向被
    告說明公司規模小，企業體質纖弱，期待被告能針對自訴人公司之現有情況進行
    輔導，而被告亦一再保證有能力解決公司之上開問題，豈料，被告於輔導期間就
    保證提供給予自訴人之整合行銷運作建議方案（包括非傳統之信用卡消費行銷與
    非信用卡消費行銷，傳統之業務獎金辦法制訂、招募經銷商辦法、美容沙龍店之
    設立、合作與經銷、會員招募等），並應依約協助草擬經銷商價格策略計畫、業
    務員獎金發放辦法等議題，被告均推諉卸責，由此可見，被告公司毫無能力提供
    自訴人行銷指導服務，竟虛偽設立行銷公司，使自訴人陷於錯誤與之簽立契約，
    詐得高額顧問費用，共計新台幣（下同）五十一萬四千五百元。再被告向自訴人
    聲稱其與花旗銀行總經理陳致光熟識，有能力促成自訴人公司與花旗銀行達成郵
    購合作方案，自訴人乃於八十七年二月間，依被告之指示提供產品說明書、化妝
    品五套及葡萄酒二瓶等物予被告，供其與花旗銀行洽談之用，被告並於同年三月
    間仍一再向自訴人公司詐稱花旗銀行已受理且依程序處理該郵購案，復以為該案
    順利為藉口，要求自訴人需另提供葡萄酒及化妝品贈予銀行人員及配合銀行使用
    印製高達二百萬元之化妝品目錄，且必須由被告承製，自訴人因考慮目錄價格過
    高，與花旗銀行又尚未有正式簽約之計畫，才未製作目錄，然自訴人於八十七年
    四月十日向花旗銀行查詢郵購合作事宜時，經花旗銀行人員之告知才知道於同年
    三月初，花旗銀行即以申請未依程序為由將自訴人所有之資料退回被告，自訴人
    至此始知受騙。被告於輔導自訴人公司花旗銀行郵購方案時，要求自訴人提供所
    有之蔻麗精膠原細胞修護液（Collagen Skin Trcatmcent）、依麗婷彈力細胞修
    護液（Elastin Skin Trcatmcent）、蔻麗美達健康飲料（Collavta-MS）五套、
    Chardonnay Spatlcsc 1994葡萄酒一瓶、St. Laurcnt 1995葡萄酒一瓶等物作為
    被告與花旗銀行協商之樣品用，惟遭花旗銀行以程序不合為由駁回申請後，於八
    十七年三月並將前揭物品退回被告，被告竟基於為自己不法之所有意圖，侵占業
    務上自己所持有之前揭物品，自訴人屢次催告被告返還，被告均置之不理等情。
    綜上，因認被告涉犯有公司法第十九條、刑法第三百三十六條第二項之業務侵占
    罪、刑法第三百三十九條第一項之詐欺取財罪嫌云云。
二、按犯罪事實應依證據認定之，無證據不得推定其犯罪事實。又不能證明被告犯罪
    者，應諭知無罪之判決，刑事訴訟法第一百五十四條、第三百零一條第一項定有
    明文。又事實之認定，應憑證據，如未能發現相當證據，或證據不足以證明，自
    不能以推測或擬制之方法，為裁判基礎（最高法院四十年台上字第八十六號判例
    參照）。再告訴人之告訴，或自訴人之自訴，本以使被告受刑事訴追為目的，故
    其陳述是否與事實相符，自應調查其他證據，以資審認，茍其所為攻擊之詞，尚
    有瑕疵，則在此瑕疵未予究明以前，即不能遽採為斷罪之基礎 (最高法院六十九
    年台上字第一五三一號判例參照）。另按認定犯罪事實，所憑之證據，雖不以直
    接證據為限，間接證據亦包括在內，然無論直接或間接證據，其為訴訟上之證明
    ，須於通常一般之人均不致於有所懷疑，而得確信其為真實之程度者，始得據之
    為有罪之認定，倘其證明尚未達到此一程度，而有合理性懷疑之存在時，即無從
    為有罪之認定，此亦有最高法院七十六年台上字第四九八六號判例可資參照。本
    件自訴人認被告甲○○涉有前揭犯行，無非以上開事實業據自訴人指訴在卷，並
    有封面為商略行銷公司企業診斷輔導合約書及附件、商略企業管理顧問股份有限
    公司變更登記事項卡、花旗銀行八十七年四月二日之傳真回函、商略企業管理顧
    問股份有限公司開立給乙○○○股份有限公司之顧問費發票各一份（以上均影本
    ）等物附卷可資證明。
三、訊據被告甲○○堅決否認右揭犯罪事實，辯稱：「關於違反公司法第十九條部分
    ，其被害法益應屬國家法益，並非個人法益，是自訴人就此部份所為之自訴，程
    序上即屬不合法，依法應予不受理判決，縱認其自訴程序係屬合法，惟按公司法
    第十九條第一項之規定：未經設立登記，不得以公司名義經營業務或為其他法律
    行為。然被告確實設有「商略企業管理顧問股份有限公司」，雖對外於名片上或
    契約書上以「商略全效行銷互動股份有限公司」名稱為表示，惟此不過彰顯被告
    公司專長特色，實際上於契約書中簽約人或開立予自訴人發票中，蓋均以登記之
    公司名義為之，被告僅對外表示之公司型態或名稱與登記名稱略有不一，依罪刑
    法定主義之原則，應無擴大解釋或類推適用觸犯公司法第十九條之規定，而被告
    之所以對外表示之公司型態或名稱與登記名稱略有不一，實係受限於公司設立登
    記時，經濟部只允許以企業管理顧問公司名義為設立登記，並不准以行銷名義為
    公司之登記，是被告未能以登記公司名義做為對外之一般稱呼，實肇於政府腳步
    跟不上企業之經營型態使然。就被訴詐欺部份，被告並非不具行銷專長，以不實
    名義，詐騙自訴人簽署企業診斷輔導合約書，藉以詐得簽約金，因被告於民國七
    十八年四月間，即獲有經濟部委託中國生產力中心辦理發放之經濟管理顧問師及
    格證書，且當時七十八年之顧問師班與現今經營管理課程班不同，所謂行銷管理
    顧問師或企業管理顧問師均係最近之劃分，自訴人未詳加瞭解，其指訴即有不實
    ，再者，雙方約定企業診斷輔導合約中，有關費用收取標準，於合約書上第六條
    、第九條均載有明文，尤其違約金之約定是因為基於職業道德之要求，被告於接
    受自訴人委託輔導期間，根本不能接受同性質公司之委託輔導，是此部份之損失
    ，於合約上列明如屬自訴人違約時，被告自可依約收取三分之一之違約金。至於
    被告向自訴人所收取輔導費五十一萬四千五百元，係因自訴人違約在先，經被告
    聲明終止合約後，依合約書第六條、第九條計算而來，縱自訴人認為此部份違約
    金過高，亦不過屬民事糾葛，與詐欺無涉，且兩造於簽訂前述企業診斷輔導合約
    書後，被告前後為自訴人輔導共計十七次，復於八十七年四月四日自訴人委由黃
    裕中律師二次來函中，均要求被告續行輔導，苟被告涉有詐欺行徑，自訴人豈會
    要求被告續行輔導？又有關自訴人指訴被告利用花旗銀行郵購方案向自訴人施詐
    藉以獲得不法利益一事，依前揭雙方所簽訂企業診斷輔導合約書第六條，自訴人
    於簽約之同時，原應先行支付五十四萬元予被告，嗣因自訴人財務狀況不佳，雙
    方同意改開立八十七年四月一日到期之支票給被告，是被告並無故意隱瞞花旗銀
    行八十七年三月九日通知停止化妝品郵購合作事宜之必要，蓋因此項隱瞞對被告
    而言，並無任何實益或藉此獲得額外利益，又自訴人雖稱其遲至八十七年四月十
    二日由花旗銀行通知始知停止合作郵購事宜，惟參照自訴人於八十七年三月二十
    五日予被告的傳真稿中提及：「‧‧‧結果至本月您才赫然發覺花旗已更改合作
    方式‧‧‧」等語足證自訴人所言不實，再依被告與自訴人所簽訂企業診斷輔導
    合約書係屬全年度之合約，並非針對單一化妝品之專案銷售，且化妝品之輔導銷
    售時，原即郵購、電視購物及美容美髮沙龍三案併陳，被告並無故意隱瞞花旗銀
    行通知停止化妝品郵購合作方案，花旗銀行於八十七年二月底、三月初才拒絕自
    訴人之化妝品為郵購商品，而八十七年一月六日被告與自訴人雙方即已簽訂前揭
    之企業診斷輔導合約書，何況花旗銀行拒絕自訴人之化妝品郵購方案後，自訴人
    並未因此有任何額外之金額支付被告，是被告何有詐欺得利之行為。被訴侵占罪
    部份，被告以往即要求自訴人至被告公司取回貨物之樣品，被告並無義務需自行
    送回前揭物品，且前揭物品均屬於易碎物，惟恐郵寄損壞，滋生不必要糾紛，然
    自訴人卻不願自行前往取回，又有關被告先前從自訴人處所收取之樣品，被告均
    業已歸還，自訴人於收據上書寫尚欠化妝品二套，此屬無稽，蓋因被告原先所收
    取之樣品中，原僅各二套，全部種類則有五種（葡萄酒各一瓶除外），並未收取
    每種化妝品五套，自訴人所指被告尚持有三套，其所言不實等語。
四、經查：(一)、本件自訴人認被告涉有上開罪嫌，業為被告所否認，已如前述，而
    被告所抗辯自訴人自訴被告違反公司法犯嫌部分，自訴人非直接被害人，依法不
    得提起自訴云云，惟本件自訴人係對認被告以未經登記之公司名義向其詐欺及侵
    占等犯罪事實提起自訴，彼此犯罪事實間具有牽連關係，屬裁判一罪關係，故依
    刑事訴訟法第三百十九條第二項之規定，犯罪事實之一部，提起自訴者，他部雖
    不得自訴，亦以得提起自訴論。此觀之刑事訴訟法第三百十九條之規定即可自明
    ，而公司法第十九條受害法益雖為社會法益，自訴人非直接被害人，然其法定刑
    因與自訴人自訴之詐欺及侵占事實為輕，故本件自訴人提起自訴，程序上自難謂
    非不合法，合先敘明。(二)、次查，自訴人認被告以未登記之商略全效行銷互動
    股份有限公司名義對外招攬生意，經營登記範圍以外之業務，涉有違反公司法第
    十九條之犯嫌云云，然此同為被告所否認，已如前述，而公司法第十九條所謂未
    經登記，不得以公司名義經營業務或為其他法律行為，係指公司自始未經登記，
    即自始未經向主管機關申請公司設立並核准營業，但實際從事經營業務而言，本
    件被告雖有以商略全效行銷互動股份有限公司名義向自訴人招攬生意，然被告亦
    有以商略企業管理顧問股份有限公司向主管機關申請公司設立登記，此有公司變
    更登記事項卡在卷可按，二者公司名稱均為「商略」，且參諸被告與自訴人簽訂
    企業診斷輔導合約書均係以商略企業管理顧問股份有限公司名義為之，非以商略
    全效行銷互動股份有限公司名義，此有兩造簽立之契約書附卷可稽，並為自訴人
    於簽約當日所明知，實際之契約當事人仍為商略企業管理顧問股份有限公司，是
    自訴人率指被告有以未經登記之公司招攬生意乙節，即委無足採。(三)、再查，
    自訴人所指被告涉有詐欺犯嫌部分，同為被告所否認，而被告所辯事實，質之自
    訴人亦不否認兩造於八十七年元月六日簽訂契約以降，被告有於八十七年一月十
    五日、十九日、二十二日、二十六日、二月九日、十九日、二十三日、二十六日
    、二十六日、三月五日、九日、十六日、十九日、二十三半天（原應十六天半、
    其中二天被告請假，另二天因自訴人出差）提供輔導課程等語具狀在卷（見八十
    七年十二月九日自訴狀），由此足徵被告自契約簽立始，即有按約履行兩造契約
  內容，並無任何故意不履行之情形；且觀之兩造契約內容，被告主要服務項目為
    「由乙方（即被告）就甲方（即自訴人）之規模、企業體質、行業特性、經營者
    企圖心，提供整合性之行銷運作建議方案，並協助推動執行，輔導期間若涉及相
    關性之人員內部教育訓練，另訂定計劃執行之。」此有卷附契約書內容在卷可按
    ，並未包括任何郵購情事，益徵被告並未以花旗銀行之郵購項目為手段要求自訴
    人與之簽約，足見花旗郵購項目，乃兩造契約簽訂後之其他服務項目所引起之爭
    執，自不能因花旗銀行拒絕自訴人之申辦郵購項目，即遽認被告有何詐欺犯行甚
    明，再依證人胡佳慧到庭證述被告確有到其公司洽談化妝品郵購等語證述在卷（
    見八十八年九月十四日審判筆錄），是若被告自始有詐欺犯意，焉有一再為自訴
    人講授輔導課程內容及洽談郵購諸事之理。按刑法第三百三十九條第一項詐欺罪
    之成立，以意圖為自己或第三人不法所有，以詐術使人將本人或第三人之物交付
    為要件。所謂以詐術使人交付，必須被詐欺人因其詐術而陷於錯誤，若其所用方
    法，不能認為詐術，亦不致使人陷於錯誤，即不構成該罪。此有最高法院四十六
    年度台上字第二六０號判例可按，復查被告所經營之商略企業管理顧問股份有限
    公司主要營業項目在於企業管理之諮詢診斷分析顧問業務、財務管理之諮詢診斷
    分析顧問等業務，此有卷附之被告公司變更登記事項卡為證，又不論是經濟管理
    顧問師抑或行銷管理、企業管理顧問師目前均無積極明確之資格認定，自訴人既
    願與被告公司簽訂輔導契約書，當係對被告公司有所了解，始願與被告公司簽訂
    契約書，自訴人未詳加瞭解，其指訴即有不實，再者，雙方約定企業診斷輔導合
    約中，有關費用收取標準，於合約書上第六條、第九條均載有明文，被告所為，
    不能認為詐術，亦不致使人陷於錯誤，自不能嗣因被告個人未能履行或符合自訴
    人公司所設條件，遽而率認其有任何詐欺犯行，綜上所述，本件自訴人指訴被告
    僅上一般企業管理課程，未就自訴人公司為專業輔導，於輔導期間就保證提供給
    予自訴人之整合行銷運作建議方案，並應依約協助草擬經銷商價格策略計畫、業
    務員獎金發放辦法等議題無法達成，被告毫無能力提供自訴人行銷指導服務，未
    能履行契約條件等情，核與刑法詐欺罪之構成要件有間，應屬民事債務履行問題
    ，自訴人應依民事程序途徑解決始是。(四)末查，被告被訴侵占犯行部分，亦為
    被告所否認，已如前述。按刑法第三百三十六條第二項之業務上侵占罪，須持有
    人變易其原來之持有意思而為不法所有之意思，始能成立，如僅將持有物延不交
    還或有其他原因致一時未能交還，既缺乏主觀要件，即難遽以該罪相繩（參照最
    高法院六十八年度台上字第三一四六號判例、七十七年度台上字第一四二０號裁
    判）。查被告所辯其無侵占自訴人所有之蔻麗精膠原細胞修護液、依麗婷彈力細
    胞修護液、蔻麗美達健康飲料五套、Chardonnay Spatlcsc 1994葡萄酒一瓶、
    St. Laurcnt 1995葡萄酒一瓶等物乙節，依上開物品僅係作為被告與花旗銀行協
    商之樣品用，其價值並非甚高，且自訴人與被告自八十七年四月間起，即因款項
    頗有爭執，此有兩造互傳之傳真稿及信件在卷可證，是兩造間既存有債務糾紛，
    衡理，被告自無義務自行返還上開物品之可能，況被告於事後，亦當庭欲返還上
    開物品（見八十八年一月五日之審判筆錄），綜上所陳，足徵被告主觀上無不法
    所有意圖甚明，自與刑法侵占罪須易持有為所有之構成要件不符。
    綜上所述，自難僅憑自訴人之片面指訴，遽認被告有上開犯行，此外，復查無其
    積極事證足資證明被告有何違反公司法、業務侵占及詐欺取財犯行，是被告被指
    涉犯上開犯行，係屬不能證明，依法自應為無罪之判決。
據上論斷，依刑事訴訟法第三百四十三條、第三百零一條第一項，判決如主文。
中      華      民      國      八十八    年    十一    月    二十三   日
                                臺灣臺中地方法院刑事第三庭
                                    法  官  曾佩琦
右正本證明與原本無異。
如不服本判決，應於判決送達後十日內向本院提出上訴狀，上訴於臺灣高等法院臺中
分院( 須附繕本 )。
                                    書記官
中      華      民      國      八十八    年    十一    月    二十四   日


司法院資訊處製作；財團法人民間司法改革基金會備份。
